臺灣高等法院高雄分院刑事裁定　　　　110年度毒抗字第475號
抗　告　人
即　被　告　林連豐


上列抗告人因聲請觀察勒戒案件，不服臺灣高雄地方法院中華民
國110 年11月2 日裁定（110 年度毒聲字第860 號），提起抗告
，本院裁定如下：
    主  文
抗告駁回。
    理  由
一、抗告意旨略以：被告於民國109 年1 月11日0 時40分許，在
    高雄市新興區民族路與八德路口附近某處，以將第二級毒品
    甲基安非他命置入玻璃球燒烤後吸食煙霧之方式，施用甲基
    安非他命1 次乙節，業據被告於警詢、偵查均坦承不諱，並
    經臺灣高雄地方檢察署檢察官以109 年度毒偵字第251 號為
    命附戒癮治療之緩起訴處分，被告業已戒除毒癮，並於治療
    完成後15日內三次驗尿均為陰性，此有高雄長庚醫院109 年
    8 月21日長庚院高字第1090801887號函在卷可稽，且被告於
    緩起訴期間均有按時向觀護人報到。被告雖於緩起訴期間因
    妨害自由案件經臺灣高雄地方法院判處有期徒刑6 月確定，
    經檢察官依職權撤銷緩起訴處分，固無違誤，然被告既已戒
    除毒癮，即無再令入勒戒處所觀察、勒戒之必要，以免徒然
    浪費司法資源云云。
二、被告於109 年1 月11日0 時40分許，在高雄市新興區民族路
    與八德路口附近某處，以將第二級毒品甲基安非他命置入玻
    璃球燒烤後吸食煙霧之方式，施用甲基安非他命1 次乙節，
    業據被告坦承不諱，且其於109 年1 月11日2 時22分為警採
    尿送驗，結果呈安非他命、甲基安非他命陽性反應，有高雄
    市政府警察局保安警察大隊特勤中隊偵辦毒品危害防制條例
    嫌疑人尿液採證代號對照表（代號：L 專-109013 ）及正修
    科技大學超微量研究科技中心109 年2 月10日尿液檢驗報告
    （原始編號：L 專-109013 ）各1 份在卷可佐，足認被告上
    開任意性自白與事實相符。而被告未曾接受觀察、勒戒或強
    制戒治之執行，此有臺灣高等法院被告前案紀錄表在卷可稽
    ，自應依毒品危害防制條例第20條第1 項規定，給予被告適
    用觀察、勒戒之機會。
三、被告本次施用第二級毒品犯行，雖曾經臺灣高雄地方檢察署
    檢察官以109 年度毒偵字第251 號為附命戒癮治療之緩起訴
    處分，緩起訴期間自109 年4 月21日至110 年4 月20日止，
    然被告於緩起訴處分前之109 年3 月4 日因妨害自由案件，
    經臺灣高雄地方法院以110 年度簡字第406 號判處有期徒刑
    6 月確定，嗣經臺灣高雄地方檢察署檢察官以110 年度撤緩
    字第162 號撤銷緩起訴處分，並經臺灣高等檢察署高雄檢察
    分署以110 年度上聲議字第909 號駁回再議確定等情，有上
    開臺灣高雄地方檢察署上開緩起訴處分書、撤銷緩起訴處分
    書、臺灣高等檢察署高雄檢察分署處分書、臺灣高雄地方法
    院刑事簡易判決及臺灣高等法院被告前案紀錄表等件在卷可
    稽。
四、按毒品危害防制條例第24條修正（於110 年5 月1 日公告施
    行）強調「治療勝於處罰」、「醫療先於司法」之刑事政策
    ，強化觀察、勒戒或強制戒治處分、命附條件緩起訴處遇措
    施與監禁刑罰間之交替運用，使之相輔相成，以助施用毒品
    者重生。而施用毒品者之成癮性、施用動機或生活環境各有
    不同，修正前就機構外處遇，僅有附命完成戒癮治療之單一
    模式，若不分個案情節、無論有否醫療必要，一律施以戒癮
    治療，顯然過於僵化而缺乏彈性，故除以往之「觀察、勒戒
    或強制戒治」及「附命完成戒癮治療緩起訴」雙軌制處遇外
    ，修正後毒品危害防制條例第24條第1 項更賦予檢察官得依
    個案情形，以刑事訴訟法第253 條之2 第1 項第4 款至第6
    款或第8 款規定，給予施用毒品者繳納處分金、義務勞務、
    心理輔導或其他預防再犯措施為附條件之緩起訴處分，俾其
    能經由多元化之緩起訴處遇，有效並適當戒除毒癮而澈底擺
    脫毒品危害。此多元附條件緩起訴處分既已不限於「附命完
    成戒癮治療緩起訴」，且緩起訴處分經撤銷後，依修正後同
    條第2 項規定，應由檢察官依法繼續偵查或起訴，即回復為
    原緩起訴處分不存在之狀態，與修正前所定之「應依法追訴
    」不同，則緩起訴處分之效力與曾受「觀察、勒戒或強制戒
    治」之處遇已無法等同視之。況「附命完成戒癮治療緩起訴
    」之執行，係以社區醫療（機構外醫療體系）處遇替代監禁
    式治療，使施用毒品者得繼續正常家庭及社會生活，尚非集
    中於勒戒處所受監所矯正、管理而具有「收容」或「處罰」
    外觀者，所可比擬，於機構外之戒癮治療難達其成效時，再
    施以機構內之強制處遇，亦屬循序漸進之合理矯正方式，因
    此「附命完成戒癮治療緩起訴」之被告縱使完成「戒癮治療
    」，應仍難認等同於觀察、勒戒或強制戒治已執行完畢，遑
    論該緩起訴處分經撤銷之情形。即被告初犯（或觀察、勒戒
    、強制戒治執行完畢釋放3 年後再犯）施用毒品，經為命戒
    癮治療之緩起訴處分，若遭撤銷，檢察官針對該次撤銷緩起
    訴之施用毒品犯行，或者戒癮治療履行完畢，檢察官針對之
    後施用毒品犯行，均仍應依前揭毒品危害防制條例第20條或
    第23條之規定處理，亦可以再為緩起訴，然不得逕行起訴。
    至於倘完成「附命緩起訴」所採用之戒癮治療，無法等同於
    「觀察、勒戒或強制戒治」之執行完畢釋放，仍需再行該機
    構內之處遇，可能導致程序繁複，而降低檢察官運用「附命
    緩起訴」之意願，惟新法施行後已採行多元之「附條件緩起
    訴」，本無等同「觀察、勒戒或強制戒治」執行完畢之效果
    ，應不生此等疑慮，且實務上是否會發生該負面之效應，亦
    應由待執行機關根據實施結果通盤檢討，必要時亦應循立法
    方式解決，無從由法院以造法方式因應（最高法院110 年度
    台非字第98號、110 年度台上字第2096號判決意旨參照）。
    是依前述，被告上開附命完成戒癮治療緩起訴處分無論有無
    經撤銷，均不能等同於觀察、勒戒或強制戒治已執行完畢，
    即對於被告並未曾接受觀察、勒戒或強制戒治執行之認定，
    並不生任何影響。再者，依毒品危害防制條例第24條、刑事
    訴訟法第253 條之2 、第253 條之3 等規定「被告於緩起訴
    期間內，有左列情形之一者，檢察官得依職權或依告訴人之
    聲請撤銷原處分，繼續偵查或起訴：一、於期間內故意更犯
    有期徒刑以上刑之罪，經檢察官提起公訴者。二、緩起訴前
    ，因故意犯他罪，而在緩起訴期間內受有期徒刑以上刑之宣
    告者。三、違背第253 條之2 第1 項各款之應遵守或履行事
    項者」，而被告確於緩起訴處分前之109 年3 月4 日因妨害
    自由案件，於緩起訴處分期間經臺灣高雄地方法院判處有期
    徒刑6 月確定，自符合刑事訴訟法第253 條之3 第1 項第2
    款檢察官得依職權撤銷緩起訴處分之規定。從而，檢察官依
    上開規定，依職權撤銷被告之緩起訴處分，洵無違誤。
五、至於被告前揭緩起訴處分所為之戒癮治療7 個月已期滿，且
    治療完成後15日內之三次驗尿液均為陰性，此有長庚醫療財
    團法人高雄長庚紀念醫院109 年8 月21日長庚院高字第1090
    801887號函在卷可憑，雖已完成戒癮治療，然被告之緩起訴
    處分有前述法定事由遭撤銷，被告雖提出再議，仍經臺灣高
    等檢察署高雄檢察分署駁回再議確定。且無論是否完成戒癮
    治療，緩起訴處分既遭撤銷確定，檢察官依法必須針對被告
    該次施用毒品犯行，再為繼續偵查或起訴。又被告並未曾觀
    察、勒戒或強制戒治執行，已於前述，則檢察官對於被告本
    次施用毒品犯行不得逕行起訴，只能繼續偵查，而繼續偵查
    即可以選擇聲請法院裁定觀察、勒戒，或者再為戒癮治療之
    緩起訴處分。
六、又毒品危害防制條例所規定之「觀察、勒戒」程序，係針對
    受處分人所為保安處分，目的在戒除行為人施用毒品身癮及
    心癮，以達教化與治療之目的，其立法意旨在幫助施用毒品
    者戒毒，性質上為一療程，而非懲罰，並屬強制規定，除檢
    察官審酌個案情形，依同條例第24條第1 項為附命完成戒癮
    治療之緩起訴處分外，凡經檢察官聲請法院裁定將被告送勒
    戒處所觀察、勒戒者，法院僅得就其聲請審查被告是否有施
    用毒品之行為，以及被告是否為「初犯」或為觀察、勒戒、
    強制治療執行完畢後「3 年內再犯」而為准駁之裁定，並無
    自由斟酌以其他方式替代或得以其他原因免予執行之權。是
    否給予被告為附命完成戒癮治療之緩起訴處分，屬刑事訴訟
    法第253 條之1 第1 項及第253 條之2 第1 項第6 款特別賦
    予檢察官之職權，非法院所得審酌，且此非「觀察、勒戒」
    前置處分，也與被告是否判刑之追訴要件無關。而對於施用
    毒品者有利或不利之認定，端在何種程序可以幫助施用毒品
    之人戒除施用毒品之行為，尚非由法院逕行認定緩起訴戒癮
    治療係對施用毒品者較為有利，即法院原則上應尊重檢察官
    職權之行使，縱使審查其裁量有無違法，也僅在卷證資料所
    示證物中審酌，即僅就檢察官之判斷有違背法令、事實認定
    有誤或其他裁量重大明顯瑕疵等事項，予以有限之低密度審
    查。
七、本件檢察官聲請意旨，載明被告因妨害自由案件經法院判處
    有期徒刑6 月確定，認不宜再為附命戒癮治療之緩起訴處分
    。而依卷證資料所示：
  ㈠被告所犯之前述妨害自由案件，確經法院判處有期徒刑6 月
    確定，目前尚未執行，有臺灣高等法院被告前案紀錄表在卷
    可稽，參酌毒品戒癮治療實施辦法及完成治療認定標準第2
    條第2 項第1 款「緩起訴處分前，因故意犯他罪，經檢察官
    提起公訴或判決有罪確定」，認不宜為戒癮治療緩起訴處分
    之規範意旨，認本件確有不適合就被告為附命完成戒癮治療
    緩起訴處分之情狀。
  ㈡至於被告上述已經完成戒癮治療，且驗尿亦未出現陽性反應
    乙節，然檢察官於109 年2 月25日偵訊時告知被告需先經醫
    院評估，再為戒癮治療等相關程序，經得被告同意戒癮治療
    緩起訴處分，亦已告知被告前述刑事訴訟法第253 條之3 第
    1 項第1 至3 款規定，若有此等事由將撤銷緩起訴處分，被
    告亦供述：瞭解等語，此有該次偵訊筆錄在卷為佐，可見被
    告確實知道若緩起訴處分前因故意犯他罪，於緩起訴處分期
    間受有期徒刑以上刑之宣告，即有遭撤銷緩起訴處分之可能
    。而被告於109 年2 月25日偵訊後，即應謹慎持行，若有心
    悔改戒毒，縱使尚未開始戒癮治療，亦未確定得否緩起訴處
    分，仍不應有任何犯罪行為，然其卻於偵訊數日後之109 年
    3 月4 日，僅為索討他人債務，竟夥同其他人，攜帶無殺傷
    力之空氣槍，以強暴、恐嚇等非法方法，剝奪被害人之行動
    自由，涉犯刑法第302 條第1 項之以非法方法剝奪人之行動
    自由罪，並經臺灣高雄地方法院判處有期徒刑6 月確定，益
    徵被告漠視檢察官切勿觸法之諭知，導致後續緩起訴處分遭
    撤銷，客觀上係屬可歸責於被告。衡諸戒癮治療之緩起訴處
    分，不僅從心理或醫學層面讓施用毒品者戒除毒癮，更甚者
    ，毒品常與刑事犯罪牽扯，行為品行正當之矯正與踐行，也
    是檢察官評估被告是否藉由緩起訴處分戒絕毒品成效之項目
    之一，即被告所受緩起訴處分之戒癮治療縱使完成，然被告
    有因犯罪遭判處有期徒刑6 月確定之法定撤銷緩起訴處分事
    由，已見被告明知不能為犯罪行為，卻未謹慎行止，難以期
    待其能自律戒毒，仍有可能再度施用毒品，檢察官慮及於此
    ，認為先前之戒癮治療，並未能收到矯正犯行全面戒毒之效
    果，經撤銷緩起訴處分後，對於同次施用毒品，不再給予戒
    癮治療之緩起訴處分，而選擇向法院聲請觀察、勒戒，與法
    律規定之要件相符，難謂其裁量有何瑕疵之處。
  ㈢從而，檢察官向臺灣高雄地方法院聲請令被告入勒戒處所觀
    察、勒戒，以監禁式之治療方式，求短時間內隔絕被告之毒
    品來源，務使其專心戒除毒癮，核屬其裁量權之適法行使，
    形式上亦無裁量恣意或濫用之情形，自屬於法有據。
八、綜上所述，原審依毒品危害防制條例第20條第1 項規定，裁
    定被告入勒戒處所觀察、勒戒，其期間不得逾2 月，經核並
    無不合。被告以上開情詞提起本件抗告，為無理由，應予駁
    回。
九、據上論結，應依刑事訴訟法第412 條，裁定如主文。
中    華    民    國   110    年    11    月    30    日
                  刑事第二庭    審判長法  官   孫啓強
                                      法  官   范惠瑩
                                      法  官   鄭詠仁
以上正本證明與原本無異。
不得再抗告。
中    華    民    國   110    年    11    月    30    日
                                      書記官   黃園芳